臺灣高等法院民事判決　　　　　　　　　99年度上字第1028號
上　訴　人　　謝宗霖
　　　　　　　謝清郎
　　　　　　　謝梅瑞
　　　　　　　謝清宏
　　　　　　　謝清光
　　　　　　　謝清蓋
　　　　　　　謝清奎
上七人共同
訴訟代理人　　陳進會律師
被上訴人　　　李克勤
　　　　　　　李克鈜
　　　　　　　李國櫟
　　　　　　　葉李寶香
　　　　　　　楊李甘妹
　　　　　　　李克鑾
　　　　　　　李克鑑
　　　　　　　李克富
　　　　　　　李瑞珠
　　　　　　　生田誠一
兼上十人共同
訴訟代理人　　李茂源
上十一人共同
訴訟代理人　　李國煒律師
上列當事人間租佃爭議事件，上訴人對於中華民國99年7 月16日
臺灣桃園地方法院98年度訴字第1562號第一審判決提起上訴，本
院於100 年6 月7 日言詞辯論終結，判決如下：
    主      文
上訴駁回。
第二審訴訟費用由上訴人負擔。
    事實及理由
一、上訴人主張：上訴人之被繼承人謝阿勇（於民國95年死亡）
    原係桃園縣平鎮市平高字第119 號三七五耕地租約之承租人
    ，承租被上訴人之被繼承人李阿奎所有坐落桃園縣平鎮市○
    ○段高山下小段329 、329-2 、357-1 、357-2 、367 、37
    0-1 、370-5 地號土地。上訴人為謝阿勇之合法繼承人，有
    繼承系爭租約之承租權利，且系爭耕地歷來均有耕作之事實
    ，並無荒廢不自任耕作之情，租金亦無短欠，被上訴人無任
    何得主張系爭租約無效或合法終止之事由，系爭租約仍有效
    存續，且上訴人亦願繼續承租，依耕地三七五減租條例第20
    條規定、臺灣省耕地租約登記辦法第7 條規定，被上訴人應
    續訂租約，並准許上訴人申請租約續訂登記。詎繼承李阿奎
    權利義務之被上訴人，於桃園縣平鎮市公所耕地租佃委員會
    之調解、桃園縣政府耕地租佃委員會之調處，竟均不同意續
    訂租約，嚴重影響上訴人就系爭耕地續訂租約之權利，爰請
    求確認兩造就系爭耕地之耕地租約關係存在等語。（原審為
    上訴人全部敗訴之判決，上訴人不服，提起上訴）。並於本
    院上訴聲明：(一)原判決廢棄。(二)確認兩造間就坐落桃園縣平
    鎮市○○段高山下小段367 、370-1 、370-5 、357-1 、35
    7-2 、329 、329-2 地號土地之耕地租約關係存在。
二、被上訴人抗辯：上訴人之被繼承人謝阿勇與被上訴人之繼承
    人李阿奎訂定系爭租約承租系爭耕地，約定正產物為稻谷及
    甘藷，租額以稻谷、甘藷計算，租率為千分之三七五，亦即
    地目田者，應繳納租額為稻谷448 台斤，地目旱者，應繳納
    租額為甘藷200 台斤，依鄉鎮市區私有耕地租約異動登記加
    蓋戳記處所載，租約續訂至97年12月31日。系爭357-l 、35
    7-2 地號耕地依約應種植水稻，然現場並無田埂設施，亦無
    稻作收割後土面所剩之稻梗，上訴人就該2 筆耕地非因不可
    抗力繼續1 年不為耕作。系爭370-5 、329 、329-2 、367
    、370-l 地號耕地依約應種植甘藷，然該5 筆耕地之地表狀
    況，均為緊實壤土，並無種植甘藷所應培土作席之實體，該
    等耕地已荒廢多年未有耕作。系爭370-1 地號耕地前方鄰東
    西向快速道路，前半段為空地，並有一簡易搭設竹棚，越過
    空地及竹棚後方經規劃之菜園係上訴人以外之人種植，耕地
    上設置水泥空地、樹林、竹棚、道路使用，上訴人任由他人
    使用系爭耕地，以該等耕地供其他非耕作之用，構成不自任
    耕作之情事。縱不構成不自任耕作，因上訴人將系爭耕地改
    作其他用途，或任由他人使用，或任其荒廢，構成非因不可
    抗力繼續1 年不為耕作，而為得終止系爭租約之事由，被上
    訴人業以98年10月26日民事答辯狀(一)之送達，為終止租約之
    意思表示。系爭租約或因上訴人違反耕地三七五減租條例第
    16條規定而無效，或因上訴人有耕地三七五減租條例第17條
    第1 項第4 款規定之情形，經被上訴人終止而消滅，上訴人
    請求確認系爭租約關係存在，顯無理由等語。並於本院答辯
    聲明：駁回上訴。
三、兩造不爭執之事項：
  (一)上訴人之被繼承人謝阿勇與被上訴人之被繼承人李阿奎訂定
    桃園縣平鎮市平高字第119 號三七五耕地租約，承租坐落桃
    園縣平鎮市○○段高山下小段329 、329-2 、357-1 、357-
    2 、367 、370-1 、370-5 地號土地。
  (二)系爭租約租賃期間原自37年12月30日起至40年12月19日止，
    嗣先後續訂租約，分別自74年1 月1 日起至79年12月31日止
    、自80年1 月1 日起至85年12月31日止、自92年1 月1 日起
    至97年12月31日止。
四、兩造之爭點及本院之判斷：
  (一)系爭租約是否因上訴人違反耕地三七五減租條例第16條規定
    不自任耕作而無效？
  1.按承租人應自任耕作，並不得將耕地全部或一部轉租於他人
    。承租人違反前項規定時，原訂租約無效，得由出租人收回
    自行耕種或另行出租。耕地三七五減租條例第16條第1 項、
    第2 項定有明文。所謂「不自任耕作」，係指承租人將耕地
    供非耕作之用或轉租或借與他人使用或與他人交換耕作等不
    合耕地租賃目的之積極行為，不包括任令耕地荒蕪不為耕作
    之消極行為在內（最高法院88年度臺上字第1434號判決意旨
    參照）。
  2.被上訴人雖抗辯上訴人以系爭耕地供其他非耕作之用、任由
    他人使用系爭耕地、任其荒廢，構成不自任耕作之情事等語
    。惟查：
  (1)上訴人縱有任令系爭耕地荒廢之情形，亦屬上訴人有無非因
    不可抗力繼續1 年不為耕作之事由，而得由被上訴人依耕地
    三七五減租條例第17條第1 項第4 款規定終止系爭租約之問
    題，尚非耕地三七五減租條例第16條第1 項所稱之不自任耕
    作，被上訴人執此抗辯上訴人不自任耕作，尚非可採。
  (2)被上訴人固以370-1 地號土地前方鄰東西向快速道路，前半
    段為空地，並有一簡易搭設竹棚，越過空地及竹棚後方經規
    劃之菜園係上訴人以外之人種植，耕地上設置水泥空地、樹
    林、竹棚、道路使用，抗辯上訴人任由他人使用耕地，而不
    自耕作等語。惟查：被上訴人就該經規劃之菜園係上訴人以
    外之人種植，並未舉證證明之，且原法院98年度訴字第1567
    號租佃爭議事件（該事件租賃標的含系爭329 、367 、370-
    1 、370-5 地號土地）至現場勘驗時，已確認系爭370-1 地
    號耕地菜園部分係由上訴人謝清郎之妻與該事件承租人謝天
    德之妻共同栽種蔬菜中，有勘驗筆錄在卷可稽（本院卷第83
    頁），堪認該經規劃之菜園確為上訴人及其親屬所耕作，難
    認上訴人有不自任耕作之情事。再者，證人吳錦榮於原審審
    理時證稱：「（是否有在經營六六檳榔小吃店及錦園音樂茶
    坊？）錦園已經停業了，自92年開始到97年停業。六六檳榔
    小吃店還有在營業，兩間店位置不一樣，錦園是在我自己的
    土地上，六六是我向李茂源等人承租的，自94年開始租的，
    有租約，租約上是李茂源代理全體地主來和我簽的。每年換
    約一次舊約已經不存在了」、「（199 頁棚架部分為何人所
    搭，作用為何？照片中水泥為何人所鋪？）棚架我不知道何
    人所搭，水泥我也不清楚何人所鋪，在我承租土地時已經有
    了。我只有搭小吃攤部分」、「（水泥地有無車輛通行，進
    入你的音樂茶坊？）是有車子進入，但是我管不著」、「（
    剛剛所看租約證人是向李茂源等人承租368 號土地，請問李
    茂源等人有無提供旁邊370-1 地號土地空地？）沒有，只有
    提供368-2 地號土地，因我跟他承租」、「（李茂源等人有
    無提供竹棚給你使用？）沒有提供」等語（原審卷第251-25
    2 頁）。足見吳錦榮並未向兩造承租系爭370-1 地號耕地，
    而係被上訴人李茂源將與系爭370-1 地號耕地相鄰之368-2
    地號土地出租予吳錦榮使用。系爭370-1 地號耕地上之水泥
    空地既供吳錦榮開設之茶坊客人車輛進出，縱有供不特定人
    通行之事實，即非無可能係被上訴人李茂源等同意吳錦榮為
    營業之目的，利用系爭370-1 地號耕地前段之水泥空地進出
    ，此外，復無其他證據足資證明該水泥空地係上訴人租借與
    吳錦榮使用，自不得以上情即謂上訴人有不自任耕作之情事
    。準此，上述水泥空地、竹棚，及如原審卷附平鎮地政事務
    所土地複丈成果圖所示水泥道路（原審卷第153 頁）之存在
    ，如係由系爭耕地之出租人即被上訴人之一或其被繼承人所
    為，縱承租人即上訴人未加反對，亦不得謂與事理不合，被
    上訴人如未能證明上開情事係上訴人所為，即不得據以抗辯
    上訴人有不自任耕作之情事，其據以抗辯系爭租約已因上訴
    人不自任耕作而無效，難謂可採。
  (二)上訴人有無耕地三七五減租條例第17條第1 項第4 款所定非
    因不可抗力繼續1 年不為耕作之情形？系爭租約是否業經合
    法終止？
  1.按承租人承租耕地非因不可抗力繼續一年不為耕作，不問其
    不為耕作者，係承租耕地之一部或全部，出租人均得依耕地
    三七五減租條例第17條第1 項第4 款規定終止租約，收回全
    部耕地（最高法院84年臺上字第1856號判例意旨參照）。又
    所謂耕地租賃，係以支付地租而耕作他人之農地為要件，所
    稱之耕作，其目的應在於定期（按季、按年）收穫，以施人
    工於他人之土地上栽培農作物而言（參照最高法院63年臺上
    字第1218號判例）。
  2.被上訴人抗辯上訴人就系爭耕地有非因不可抗力繼續1 年不
    為耕作之情形。經原審於98年11月27日會同兩造至現場勘驗
    結果，系爭357-2 地號耕地，種有芭蕉樹，部分芭蕉樹上已
    有芭蕉長成。系爭357-1 地號耕地，種有芭蕉樹，其現場狀
    況與系爭357-2地號耕地相似。系爭370-5地號耕地，種有榕
    樹、竹子，但查無有價作物之種植，現場外觀所示已久未經
    整理，地上雜草、枯枝任意丟置，另有遭人丟棄垃圾之痕跡
    。系爭329 地號耕地，有芭蕉樹、綠竹、麻竹、木瓜樹等雜
    生，並無規劃種植之跡象，地面雜草叢生，另有廢棄電纜。
    系爭329-2 地號耕地，種有芭蕉樹、芭樂樹及地瓜。系爭36
    7 地號耕地，種有相思樹、竹子等，現場雜草叢生，並無有
    價作物種植。系爭370-1 地號耕地，種有芭蕉樹、蔥、樟樹
    林、地瓜、南瓜等經規劃之菜園存在。有勘驗測量筆錄為憑
    ，並有原審確定為現場所拍之照片在卷可稽（原審卷第147-
    149 頁、第111-115 頁）。系爭329-2 、357-1 、357-2 地
    號耕地雖種有芭蕉樹、芭樂樹及地瓜，然上開芭蕉樹樹身不
    粗，果實不多且小，種植狀況稀疏，芭樂樹、地瓜亦為零星
    種植，依其種植情況、作物成長狀況觀之，難謂係屬有經濟
    規模、計劃之栽種，上訴人應無於該等耕地繼續耕作之事實
    。而系爭329 、367 、370-5 地號耕地雖有部分作物，然係
    雜生，並無規劃種植之跡象，且其現場外觀所示已久未經整
    理，並有雜草、枯枝、廢棄電纜、垃圾等，顯非一般以定期
    （按季、按年）收穫為目的所栽培之作物，亦難認上訴人於
    該等耕地為耕作。此外，原審勘驗現場時詢及系爭耕地出產
    物之情形時，上訴人陳稱最近一次收成係在今（98）年初，
    將樹木砍伐作材木燒等語（原審卷第148 頁反面），此非惟
    與其陳稱種植之林木為防風林，不得砍伐等語相違（原審卷
    第148 頁反面），益證系爭329 、329-2 、357-1 、357-2
    、367 、370-5 地號耕地上之作物，均非上訴人本於定期（
    按季、按年）收穫之目的而栽種，被上訴人抗辯被上訴人不
    繼續耕作已達1 年以上，應為可採。
  3.上訴人雖主張被上訴人於調解、調處時，僅抗辯上訴人違反
    租約、改種樹木、積欠租金達2 年之總額，足見上訴人並無
    未繼續1 年以上不為耕作之情形等語。惟查：上訴人有無繼
    續1 年以上不為耕作之情形，係屬事實問題，本不得以被上
    訴人有無就此抗辯為判斷，上訴人執此主張其無未繼續1 年
    以上不為耕作之情形，本屬速斷。且被上訴人於桃園縣政府
    耕地租佃委員會調處時，即曾以書面表明系爭329-2 、357-
    1 、357-2 地號耕地雜草叢生，雖於98年3 月種植香蕉充數
    ，然種植面積僅達14.29%，幾近廢耕，系爭367 、329 、37
    0-1 、370-5 地號耕地遍地大樹成林，廢耕事實俱在，抗辯
    上訴人違反耕地三七五減租條例17條第1 項第4 款規定，有
    「平高字第119 、130 號租約承租方違反規約論述」附於桃
    園縣政府耕地租佃委員會「平高字第119 號」租佃爭議調解
    、調處不成立案卷宗可憑，上訴人主張被上訴人於調解、調
    處時未就其不為耕作一事為抗辯，核非事實，其據以主張其
    無未繼續1 年以上不為耕作之情形，亦不足採。
  4.上訴人復主張被上訴人所提之現場照片，刻意避開農作物種
    植及生成情形，所拍攝者非系爭耕地或溝堤，不得供作不利
    上訴人之證據等語。惟查：被上訴人所提之照片（原審卷第
    111-115 頁），業經原審勘驗現場時確認為現場所拍，有上
    開勘驗筆錄為憑（原審卷第148- 149頁），該等照片非不得
    採為判斷之依據。且系爭耕地農作物種植、生成情形，已據
    原審勘驗明確，其勘驗結果與被上訴人所提之現場照片並無
    二致，其中329 、367 、370-5 、370-1 地號耕地，並與原
    法院98年度訴字第1567號租佃爭議事件會同兩造及行政院農
    業委員會桃園區農業改良場（下稱農業改良場）人員就同一
    耕地勘驗之結果，及該事件承租人99年8 月中旬就同一耕地
    所拍攝之現狀大致相同，觀諸該事件98年2 月26日勘驗筆錄
    、99年8 月27日言詞辯論筆錄亦明（本院卷第82-83 頁、第
    86-87 頁），被上訴人所提之現場照片、原審勘驗之結果，
    應與原審勘驗前、勘驗時系爭耕地農作物種植、生成情形之
    現況相符，均得供作判斷上訴人有無不為耕作之憑據，上訴
    人主張被上訴人所提之現場照片不得供作不利上訴人之證據
    ，尚非可採。
  5.上訴人另主張不能以系爭耕地上有無雜草、廢棄電纜線、枯
    木、垃圾，或系爭作物是否屬有價作物、有無經濟價值、有
    無經濟規模，作為認定不為耕作之依據，上訴人自承租以來
    ，於系爭耕地上栽植樹木、竹子、香蕉、芭蕉、麻竹、綠竹
    、木瓜等農作物，並無不為耕作之情形等語。惟承前所述，
    所謂之耕作，其目的應在於定期（按季、按年）收穫，以施
    人工於耕地上栽培農作物而言，倘施人工於耕地上之目的，
    非在於收穫定期之農作物，即無耕作可言。系爭耕地上雖有
    部分作物，該等作物亦非全無經濟價值，然依其種植情況、
    作物成長狀況觀之，難認係屬繼續性、計畫性之耕作，其目
    的顯非在於收穫定期之農作物，否則農作物應非零星種植，
    其雜草、枯木、枯枝之情形，亦不致產生無規劃種植之跡象
    ，甚或使其現場外觀顯示已久未經整理之狀況。尤其，耕地
    上之相思樹、榕樹，依上訴人於原審所為之陳述（原審卷第
    148 頁反面、第170 頁），該等樹木於上訴人之被繼承人承
    租前即已存在，均係防風林，其最近一次收成係在今（98）
    年初，將樹木砍伐作材木燒，顯見該等樹木並非上訴人或上
    訴人之被繼承人栽種，上訴人亦無定期（按季、按年）收穫
    之目的，自無耕作可言。再者，原法院98年度訴字第1567號
    租佃爭議事件（按：該事件租賃標的含系爭329 、367 、37
    0-5 、370-1 地號耕地）偕同至現場勘驗之農業改良場人員
    簡禎佑於該事件證稱：「（能否確認上開土地上有繼續一年
    不為耕作情形？）若有種植香蕉及芭蕉樹情形，則土地耕作
    就會有一年以上。因為香蕉、芭蕉成長如照片中的高度且能
    收成約要兩、三年。但是種植香蕉及芭蕉在370-1 、326 地
    號土地上只有局部耕作。至於其他土地有雜木林、竹林，零
    星的有種植芭蕉（如同勘驗筆錄所載），這些土地不能認為
    有耕作，但略有管理」、「（竹林、樹林的部分是否有繼續
    一年以上不為耕作的情形？）是」、「（你所謂不耕作的意
    義為何？）以我的認定耕作是有翻耕土地的情形。若是樹或
    竹，則不會去刻意照顧翻耕，所以就不算耕種」等語，有該
    事件99年6 月29日言詞辯論筆錄可憑（本院卷第84頁反面、
    第85頁），益見上訴人多年來均未於系爭耕地上進行有繼續
    性、計畫性之耕作，充其量僅為局部、零星種植，其種植尚
    非以收穫定期之作物為目的，系爭耕地上之作物尚不足以證
    明上訴人無不繼續耕作達1 年以上之情形。
  6.上訴人固主張謝阿勇及上訴人相繼購買大型農耕機具，其主
    觀上並無放棄耕作之意思等語。惟觀諸上訴人所提之字據、
    收據、合約書（本院卷第157-159 頁），其中字據部分，未
    載明立據之時點，亦無關於已確實購買之記載，謝阿勇是否
    購買字據上所示之耕耘機、刈草機、插秧機、脫谷機、乾燥
    機等機械及其購買之年份為何，均有未明，尚難據此認定上
    訴人迄今仍無放棄耕作之意思。而其中收據部分，固可證明
    謝阿勇購買耕耘機之事實，惟謝阿勇付清餘款（購買）之時
    點為66年2 月間，距被上訴人終止系爭租約之98年10月間，
    其間長達30餘年，上訴人能否繼續利用該耕耘機從事農作，
    尚非無疑，該收據亦難作為上訴人迄今仍有耕作意思之證明
    。至合約書部分，雖載有上訴人共同買受挖土機之事實，然
    該合約書為上訴人單方製作之文書，被上訴人既否認之，上
    訴人是否購買挖土機，即屬不能證明，且挖土機之用途非當
    然供耕作、種植農作物之用，上訴人既未提出該挖土機作為
    農用之證明文件，亦難認其購買該挖土機之目的係為從事農
    作，自不得僅以該合約書即遽認上訴人並無放棄耕作之意思
    。
  7.上訴人雖執證人鄧仁慈所為之證言，主張其無繼續1 年以上
    不為耕作之情形。惟查：證人鄧仁慈與上訴人謝清奎共同經
    營明德花園苗圃，彼此為合夥關係，有申報函在卷可稽（本
    院卷第241 頁），其關於上訴人有無繼續耕作一事所為之證
    言，本難免偏頗而難以盡信。而證人鄧仁慈雖證稱其自94年
    間起開始在明德花圃工作，上訴人自95年12月間起開始種植
    香蕉（本院卷第192 頁），然依上訴人所提之種苗業登記證
    、營利事業登記證所載（原審卷第292 、293 頁），桃園縣
    政府於97年12月24日始發給明德花園苗圃相關登記證，上訴
    人所提之桃園縣政府97年10月22日府農務字第0970353541號
    及申報函（本院卷第240 、241 頁），既無從證明德花園苗
    圃於94年間即已成立，證人鄧仁慈上開證言即難採信。再者
    ，證人鄧仁慈雖證稱上訴人自95年12月間起開始種植香蕉，
    97、98年間開始有收成（本院卷第192 頁），然其亦證稱「
    （種植數量大約多少？）我不知道數量多少，我只有指導他
    怎麼種植，怎麼施肥，一共種植多少我不知道」、「〔上證
    13、14、15照片所示的作物（按即上訴人主張其所種植之作
    物）是何人種植是否清楚？〕照片上所示的作物是誰種植的
    我不清楚」等語（本院卷第192 、193 頁），顯見證人鄧仁
    慈僅技術指導，其就上訴人是否實際耕種、耕種之數量為何
    、是否為有計畫性之耕作等耕作情形均非清楚，其明確證稱
    上訴人自95年12月間起開始種植香蕉、自97、98年間開始有
    收成，是否與事實相符，確非無疑，自不得為有利上訴人之
    認定，上訴人執以主張其無繼續1 年以上不為耕作之情形，
    核非可採。
  8.承上，系爭370-1 地號耕地雖有部分經規劃之菜園，然其餘
    耕地大部分均有如前述繼續1 年非因不可抗力不為耕作之情
    形，揆諸前揭判決意旨，被上訴人自得依耕地三七五減租條
    例第17條第1 項第4 款規定終止系爭租約，收回系爭耕地全
    部。茲被上訴人業以98年10月26日民事答辯狀(一)之送達，向
    上訴人為終止系爭租約之意思表示，該書狀業經上訴人共同
    訴訟代理人於98年11月3 日收受（原審誤為98年10月27日）
    ，有上開書狀為憑（原審卷第99頁），系爭租約自已因被上
    訴人合法終止而不存在，上訴人請求確認系爭租約關係存在
    ，洵非正當。
五、綜上所述，上訴人就系爭耕地之一部有繼續1 年以上非因不
    可抗力不為耕作之情形，被上訴人依耕地三七五減租條例第
    17條第1 項第4 款規定，以98年10月26日民事答辯狀(一)終止
    系爭租約，於法有據，系爭租約已因被上訴人合法終止而不
    存在。從而，上訴人請求確認兩造間就坐落桃園縣平鎮市○
    ○段高山下小段367 、370-1 、370-5 、357-1 、357-2 、
    329 、329-2 地號土地之耕地租約關係存在，為無理由，不
    應准許。原審為上訴人敗訴之判決，核無不合。上訴意旨指
    摘原判決不當，求予廢棄改判，為無理由，應駁回其上訴。
六、本件事證已臻明確，兩造其餘攻擊防禦方法及所提證據，經
    審酌，核與本件判決結果不生影響，爰不另一一論述，附此
    敘明。
七、據上論結，本件上訴為無理由，依民事訴訟法第449 條第1
    項、第78條、第85條第1 項前段，判決如主文。
中    華    民    國   100    年    6     月    21    日
                    民事第十四庭
                        審判長法  官  林金村
                              法  官  王麗莉
                              法  官  陳秀貞
正本係照原本作成。
如不服本判決，應於收受送達後20日內向本院提出上訴書狀，其
未表明上訴理由者，應於提出上訴後20日內向本院補提理由書狀
（均須按他造當事人之人數附繕本）上訴時應提出委任律師或具
有律師資格之人之委任狀；委任有律師資格者，另應附具律師資
格證書及釋明委任人與受任人有民事訴訟法第466條之1第1項但
書或第2項（詳附註）所定關係之釋明文書影本。
中    華    民    國   100    年    6     月    21    日
                              書記官  葉國乾
附註：
民事訴訟法第466條之1（第1項、第2項）：
對於第二審判決上訴，上訴人應委任律師為訴訟代理人。但上訴
人或其他法定代理人具有律師資格者，不在此限。
上訴人之配偶、三親等內之血親、二親等內之姻親，或上訴人為
法人、中央或地方機關時，其所屬專任人員具有律師資格並經法
院認為適當者，亦得為第三審訴訟代理人。